臺灣高等法院刑事判決
111年度上訴字第2053號
上  訴  人  臺灣臺北地方檢察署檢察官
被      告  覃業勛



選任辯護人  洪煜盛律師
            林詠嵐律師
            黃重鋼律師
上列上訴人因被告妨害秩序案件，不服臺灣臺北地方法院110年
度審簡上字第157號，中華民國111年3月30日第一審判決（起訴
案號：臺灣臺北地方檢察署109年度偵字第11716號），提起上訴
，本院判決如下：
    主  文
上訴駁回。
    理  由
一、公訴意旨略以：被告覃業勛及同案被告鄭承傑及友人張政偉
    、蔡喬安等人（以下合稱甲方），於民國109年4月4日上午7
    時許，在臺北市○○區○○○路000號錢櫃KTV林森店內欲離場之
    際，於店內大廳遇同案被告李坤明、張智豪、黃星豪及其友
    人（以下合稱乙方），雙方因細故發生衝突，被告及同案被
    告鄭承傑、李坤明、張智豪、黃星豪竟均基於妨害秩序之犯
    意聯絡，彼此徒手互毆，過程中同案被告鄭承傑另持辣椒水
    噴向同案被告李坤明，被告持折疊刀揮舞，同案被告張智豪
    、黃星豪則分持開山刀及折疊刀追砍被告及同案被告鄭承傑
    ，以此方式公然聚眾而施強暴、脅迫（同案被告鄭承傑、李
    坤明涉犯刑法第150條第1項後段之罪及同案被告張智豪、黃
    星豪涉犯同法第150條第2項第1款、第1項後段之罪，均經原
    審判處罪刑確定）。因認被告涉犯刑法第150條第2項第1款
    、第1項後段之攜帶兇器在公共場所聚集三人以上下手實施
    強暴罪嫌云云。
二、按認定不利於被告之事實，須依積極證據，苟積極證據不足
    為不利於被告事實之認定時，本於無罪推定原則，應為有利
    於被告之認定，更不必有何有利之證據；且無論為直接證據
    或間接證據，均須達於通常一般之人均不致於有所懷疑，而
    得確信其為真實之程度，始得據為有罪之認定，倘其證明尚
    未達到此一程度，而有合理之懷疑存在時，致無從形成有罪
    之確信，即不得遽為不利於被告之認定（最高法院76年台上
    字第4986號判例意旨參照）。次按刑法第150 條聚眾施強暴
    脅迫罪既屬妨害秩序之一種犯罪，則聚眾實施強暴脅迫之人
    ，主觀上自須具有妨害秩序之故意，亦即應具有實施強暴脅
    迫而為騷亂之共同意思，始與該條罪質相符。惟此所稱聚眾
    騷亂之共同意思，不以起於聚集行為之初為必要。若初係為
    另犯他罪，或別有目的而無此意欲之合法和平聚集之群眾，
    於聚眾過程中，因遭鼓動或彼此自然形成激昂情緒，已趨於
    對外界存有強暴脅迫化，或已對欲施強暴脅迫之情狀有所認
    識或預見，復未有脫離該群眾，猶基於集團意識而繼續參與
    者，亦均認具備該主觀要件。且其等騷亂共同意思之形成，
    不論以明示通謀或相互間默示之合致，亦不論是否係事前鳩
    集約定，或因偶發事件臨時起意，其後仗勢該群眾結合之共
    同力，利用該已聚集或持續聚集之群眾型態，均可認有聚眾
    騷亂之犯意存在。又該條之修法理由固說明：倘3 人以上，
    在公共場所或公眾得出入之場所聚集，進而實行強暴脅迫（
    例如：鬥毆、毀損或恐嚇等行為）者，不論是對於特定人或
    不特定人為之，已造成公眾或他人之危害、恐懼不安，應即
    該當犯罪成立之構成要件，以符保護社會治安之刑法功能之
    旨。然依本罪之規定體例，既設於刑法第二編分則第七章妨
    害秩序罪內，則其保護之法益自係在公共秩序及公眾安寧、
    安全之維護，使其不受侵擾破壞。是本罪既係重在公共安寧
    秩序之維持，故若其實施強暴脅迫之對象，係對群眾或不特
    定人為之，而已造成公眾或他人之危害、恐懼不安致妨害社
    會秩序之安定，自屬該當。惟如僅對於特定人或物為之，基
    於本罪所著重者係在公共秩序、公眾安全法益之保護，自應
    以合其立法目的而為解釋，必其憑藉群眾形成的暴力威脅情
    緒或氛圍所營造之攻擊狀態，已有可能因被煽起之集體情緒
    失控及所生之加乘效果，而波及蔓延至周邊不特定、多數、
    隨機之人或物，以致此外溢作用產生危害於公眾安寧、社會
    安全，而使公眾或不特定之他人產生危害、恐懼不安之感受
    ，始應認符合本罪所規範之立法意旨。如未有上述因外溢作
    用造成在該場合之公眾或他人，產生危害、恐懼不安，而有
    遭波及之可能者，即不該當本罪之構成要件(最高法院110年
    度台上字第6191號判決意旨參照)。是行為人主觀上須具有
    妨害秩序之故意，亦即應具有實施強暴脅迫而為騷亂之共同
    意思，客觀上已造成公眾或他人之危害、恐懼不安致妨害社
    會秩序之安定，始該當刑法第150 條聚眾施強暴脅迫罪之構
    成要件。
三、公訴意旨認被告涉犯前開罪嫌，無非係以被告及各同案被告
    之供述、證人即在場友人張政偉、蔡喬安之證述、案發時監
    視器錄影檔案光碟、檔案擷圖暨檢察事務官勘驗報告等件為
    其主要論據。訊據被告固坦承有於前揭時、地與乙方發生衝
    突，且其有取出折疊刀等情，惟堅詞否認有何妨害秩序犯行
    ，並辯稱：我取出折疊刀的用意是為了保護自己等詞；辯護
    人則辯以：甲方僅有被告及同案被告鄭承傑二人，乙方之人
    數則非被告所能控制，並不符合「聚集三人以上」之構成要
    件，又被告僅因偶發肢體碰撞而與乙方發生衝突，其當時未
    對即將實施強暴、脅迫行為有所認識等語。經查：
  ㈠甲、乙雙方於前揭時、地欲離場之際，因被告與同案被告李
    坤明錯身時不慎擦撞，雙方遂生口角，旋即相互拉扯推擠，
    過程中同案被告鄭承傑持辣椒水噴灑，被告手持折疊刀，同
    案被告張智豪、黃星豪則分持開山刀及折疊刀追砍被告及同
    案被告鄭承傑，其後雙方追逐離開店內大廳等情，業據被告
    於警詢及偵訊時供承在卷（見臺灣臺北地方檢察署109年度
    偵字第11716號卷【下稱偵字卷】第43至46、353至357頁）
    核與證人即同案被告鄭承傑、李坤明、張智豪、黃星豪、甲
    方在場友人張政偉、蔡喬安於偵查中之證述情節相符（見偵
    字卷第33至38、47至48、51至66、67至72、285至286、289
    至292、353至357、363至365頁），且有案發時監視器錄影
    檔案擷圖可佐（見偵字卷第99至115頁），上開店內大廳監
    視器錄影檔案亦據原審於準備程序時勘驗無誤，並製成勘驗
    筆錄存卷供參（見原審110審簡上字第157號卷第146至147頁
    ），堪以認定。
  ㈡依原審勘驗筆錄（見原審審簡上卷第147頁）及錢櫃KTV之現
    場監視器錄影畫面翻拍照片（見偵卷第97至163頁），可知6
    時58分53秒許之前雙方並未有肢體衝突，之後李坤明與B男
    始互推，6時58分58秒許，被告小跑步後衝向李坤明，並以
    手推李坤明，此時鄭承傑從門口走回來，雙方除勸架之張政
    偉及在旁觀看之蔡喬安以外，其餘人員開始互相推擠拉扯，
    鄭承傑並手持辣椒水噴向乙方人員，6時59分16秒許，可見
    被告手上手持刀狀物，6時59分25秒許，張智豪、黃星豪2人
    手各持刀狀物自大門走入，朝甲方揮砍，甲方人員則往大門
    方向逃竄，6時59分40秒許，兩方人員均離開大廳等情，足
    見甲乙雙方本欲離場，偶然因被告與乙方李坤明擦肩碰撞而
    突發口角糾紛及肢體衝突，鄭承傑僅持辣椒水噴向李坤明，
    被告則持折疊刀揮舞，雙方衝突過程僅約1分鐘，時間極為
    短暫，嗣張智豪、黃星豪2人手各持刀狀物自大門走入，被
    告及鄭承傑隨即逃竄，可見被告因偶發事件而雖有下手施強
    暴行為，然其後並未仗勢該群眾結合之共同力，利用該已聚
    集或持續聚集之群眾型態，具有以群眾情緒容易相互影響特
    性引起社會騷亂之共同意思，且案發時間為清晨時刻，由監
    視錄影畫面截圖及原審勘驗筆錄觀之，未發現有波及旁人，
    或造成他人驚慌失措逃離等情形，無因而波及蔓延至周邊不
    特定、多數、隨機之人或物，以致此外溢作用產生危害於公
    眾安寧、社會安全，而使公眾或不特定之他人產生危害、恐
    懼不安之感受。是揆諸上開最高法院見解，被告之行為即難
    謂該當刑法第150條妨害秩序罪之構成要件。
  ㈢至於公訴人於原審審理中之110年12月22日始以補充理由書謂
    本案起訴範圍包含被告於案發時持刀揮舞之行為涉犯刑法第
    305條恐嚇危害安全罪等詞，惟起訴書犯罪事實欄僅記載被
    告「基於妨害秩序之犯意聯絡」而「徒手互毆及持折疊刀揮
    舞」，「以此方式公然聚眾而施強暴、脅迫」等關於妨害秩
    序罪之構成要件，全未載明關於被告涉犯恐嚇危害安全罪之
    主觀犯意及客觀行為（結果），核犯法條欄更未提及上開條
    文及罪名，難認業經起訴，附予指明。
四、檢察官上訴意旨固以：刑法第150條公然聚眾施強暴脅迫罪
    之「聚集」行為並不需被告等人在案發「前」將有實施強暴
    脅迫手段之認識，縱屬臨時起意而達3人以上之相聚集合之
    行為、參與者是否有隨時可以增加之狀況，均屬本條所稱聚
    集行為，原判決卻以本案實屬「突發」事件，認定渠等未邀
    集他人於該處聚合之「聚集」行為，實有認事用法之違誤；
    再者，案發現場為KTV之公眾得任意出入場所，雙方發生衝
    突之地點係在店內大廳，屬店內員工或其他不特定消費客人
    進出之必要通道，被告等人所為勢必造成社會安寧秩序之危
    害，或使公眾因而恐懼不安之程度，足以致在場特定公眾對
    社會秩序發生疑慮及恐懼，即可能使不知情之行經消費者、
    員工遭受無辜波及之高度危險，被告明知於此，仍於案發地
    為本案之強暴行為，其行為與本罪之構成要件相符，實屬明
    確；原審審理中既經公訴檢察官以補充理由書說明被告所為
    另涉有刑法第305條恐嚇罪嫌，則應屬被告一行為觸犯數罪
    名之想像競合關係，原審逕自認為非起訴範圍，顯非妥適等
    語。惟公訴意旨所提出之相關證據，並未使本院就被告涉犯
    之上開罪嫌達於無合理懷疑之程度，揆諸前揭說明，本案既
    不能證明被告犯罪，即應為被告無罪判決之諭知。原審以被
    告犯罪不能證明，諭知無罪，經核尚無不合。檢察官上訴未
    提出新事證，或調查證據之請求，其指摘原判決此部分不當
    ，為無理由，自應予駁回。
據上論斷，應依刑事訴訟法第368條，判決如主文。
本案經檢察官朱家蓉提起公訴、檢察官邱曉華提起上訴，檢察官
黃和村到庭執行職務。
中　　華　　民　　國　　111 　年　　9 　　月　　29　　日
                  刑事第十二庭  審判長法　官   陳如玲
                                      法　官   廖建瑜
                                      法　官   魏俊明
以上正本證明與原本無異。
檢察官如不服本判決，應於收受送達後20日內向本院提出上訴書
狀，惟須受刑事妥速審判法第9條限制。其未敘述上訴之理由者
，並得於提起上訴後20日內向本院補提理由書(均須按他造當事
人之人數附繕本)「切勿逕送上級法院」。
刑事妥速審判法第9條：
除前條情形外，第二審法院維持第一審所為無罪判決，提起上訴
之理由，以下列事項為限：
一、判決所適用之法令牴觸憲法。
二、判決違背司法院解釋。
三、判決違背判例。
刑事訴訟法第 377 條至第 379 條、第 393 條第 1 款之規定，
於前項案件之審理，不適用之。
                                      書記官  賴尚君
中　　華　　民　　國　　111 　年　　9 　　月　　29　　日